---
title: "prueba_NMDS"
format: html
editor: visual
---

## Librerías

```{r, warning=FALSE, message=FALSE}
library(vegan)      # Para el NMDS y extracción de coord. ambientales
library(ggbiplot)   # Para la realización de las figuras
library(ggsci)      # Complemento del ggplot2 en las figuras
library(ggforce)    # Complemento del ggplot2 en las figuras
library(concaveman) # Complemento del ggplot2 en las figuras
library(ggplot2)    # Paquete gráfico
library(reshape2)   # Complemento del ggplot2 en las figuras
library(ggrepel)    # Complemento del ggplot2 en las figuras
library(corrplot)   # Figuras de elipses
library(kableExtra) # Para la edición de las tablas)
library(readxl)
library(dplyr)
```

## Base de datos

```{r}
spe <- read_excel("peces marinos méxico_biológicos.xlsx", sheet = "Hoja2", col_names = TRUE)

env <- read_excel("peces marinos méxico_ambientales.xlsx", col_names = TRUE)
```

```{r}
spe <- spe %>% 
  select_at(vars(c(2:90)))
env <- env %>% 
  select_at(vars(c(2:38)))
```

```{r}
# Transformación de abundancias
spe.h = decostand(spe, "hellinger")
head(round(spe.h,3)) %>% 
  kbl() %>% 
  kable_classic(full_width=F)
```

### **1. Ordenación con NMDS - paquete vegan**

#### **Paso 1. Correr el NMDS y analizar la disitancia usada y el estrés**

La distancia utilizada es la Bray-Curtis. El estrés es 0.13 (13%), que corresponde a una buena configuración del análisis multivariado.

```{r}
# Escalamiento multidimensional "spe.nmds"
spe.mds <- metaMDS(spe.h, 
                    distance = "bray",
                    trace = FALSE)
spe.mds
```

#### **Paso 2. Figuras del nmds con el paquete “vegan”**

```{r, fig.height=9}
# 1. Figura con todas las especies
plot(spe.mds,type = "t",cex=1.2,     # type="t" grafica sitios y especies
     ylab="Dim 2", xlab="Dim 1",     # main: Título de la figura
     main = paste("nMDS/Estrés =",     
     round(spe.mds$stress, 3)))      # spe.mds$stress: valor del estrés
abline(v=0, lty=2, col=4)
abline(h=0, lty=2, col=4)
```

#### **Figura del NMDS con el comando *orditorp***

```{r, warning=FALSE, fig.height=8}
# 2. Figura sin solapamiento de especies - comando "orditorp"
plot(spe.mds,type = "n",
     display = c("sites", "species"),          # type="n" sin texto.
     ylab="Dim 2", xlab="Dim 1",
     main = paste("nMDS/Estrés =",             # R?tulo del título.
     round(spe.mds$stress, 3)))

text(spe.mds, display="sites",                 # Grafica los sitios
     cex=1, col="blue", lwd=1.5, pos=3)

ordi= orditorp(spe.mds, display = "species",   # Grafica especies sin solapar
      shrink = FALSE, col = "red", type="n",cex=1.2) 

points(spe.mds, display = "sites",             # Opcional - puntos de muestreo
       cex = 0.6, col = "lightblue", lwd=1.5)

abline(h=0, lty=2, col=4)
abline(v=0, lty=2, col=4)
```

#### **Figura del NMDS con variables ambientales**

```{r}
# Insertar variables ambientales al nMDS
# Ambientales (env)
env1 = envfit(spe.mds,env)
env1
```

```{r, warning=FALSE, fig.height=8}
# 2. Figura sin solapamiento de especies - comando "orditorp"
plot(spe.mds,type = "n",
     display = c("sites", "species"),          # type="n" sin texto.
     ylab="Dim 2", xlab="Dim 1",
     main = paste("nMDS/Estrés =",             # R?tulo del título.
     round(spe.mds$stress, 3)))

text(spe.mds, display="sites",                 # Grafica los sitios
     cex=1, col="blue", lwd=1.5, pos=3)

ordi= orditorp(spe.mds, display = "species",   # Grafica especies sin solapar
      shrink = FALSE, col = "red", type="n",cex=1.2) 

plot(env1,p.max=0.05,col=3)

points(spe.mds, display = "sites",             # Opcional - puntos de muestreo
       cex = 0.6, col = "lightblue", lwd=1.5)

abline(h=0, lty=2, col=4)
abline(v=0, lty=2, col=4)
```

### **Generación de factores (variables agrupadoras)**

```{r}
datos.w <- hclust(vegdist(spe), "ward.D")  # Grupos con Cluster con ward
gr <- cutree(datos.w, k = 3)        # Generar 4 grupos (factor gr)
datos.gr=data.frame(gr,spe)         # Base de datos con el factor agrupador
datos.gr$gr=as.factor(datos.gr$gr)  # Crear la columna gr como factor

# Presentación de la tabla con las 10 primeras filas
datos.gr[1:10,] %>% 
  kbl(booktabs = F) %>% 
  kable_classic(full_width=F, html_font = "Cambria")
```

### **2. Ordenación NMDS con ggplot2**

```{r}
# Escalamiento multidimensional "spe.nmds"
spe.mds <- metaMDS(spe.h, 
                    distance = "bray",
                    trace = FALSE)
```

#### **3.1 Coordenadas de los sitios y el factor “coord.sit”**

```{r}
coord.sit <- as.data.frame(spe.mds$points)      # Coordenadas de los sitios
coord.sit$sitio <- rownames(coord.sit)          # Crear una columna con nombres de los sitios
coord.sit$grp <-  datos.gr$gr                   # Adicionar columna de grupos por especie
colnames(coord.sit)<- c("NMDS1","NMDS2","sitio","grp")
head(coord.sit) %>% 
  kbl() %>% 
  kable_classic(full_width=FALSE)
```

#### **3.2 Coordenadas de las especies “coord.esp”**

```{r}
# Obtener coordenadas de especies (usando el método correcto para metaMDS)
coord.esp <- as.data.frame(spe.mds$species)  # Alternativa directa

# O la forma más robusta:
coord.esp <- as.data.frame(vegan::scores(spe.mds, display = "species", choices = c(1,2)))

# Añadir nombres de especies
coord.esp$especies <- rownames(coord.esp)

# Mostrar primeras filas (con kableExtra si lo deseas)
head(coord.esp) %>% 
  kbl() %>% 
  kable_classic(full_width = FALSE)
```

#### **3.3 Coordenadas de las ambientales “coord.amb”**

```{r}
amb = envfit(spe.mds,env) 
coord.amb = as.data.frame(amb$vectors$arrows)
coord.amb$amb <- rownames(coord.amb)         # Insertar columna con nombres de las ambientales
head(coord.amb) %>% 
  kbl() %>% 
  kable_classic(full_width=FALSE)
# Para los casos en los que "vectors" no funcione, aplicar:
# coord.amb = as.data.frame(amb$vectors$arrows)
```

#### **3.4 Figura con de elipses por concavidades - geom_mark_elipse**

```{r, warning=FALSE, fig.height=6}
ggplot() +
  # Factor
  geom_mark_ellipse(data=coord.sit,aes(x=NMDS1, y=NMDS2, 
                    colour=grp,fill=grp), alpha=0.2, 
                    expand=0, size=0.2) +
  # Sitios
  geom_text_repel(data = coord.sit,aes(NMDS1,NMDS2,label=row.names(coord.sit)),
                  size=4)+   # Muestra el cuadro de la figura
  geom_point(data = coord.sit,aes(NMDS1,NMDS2,colour=grp),size=4)+
  scale_shape_manual(values = c(21:25)) +
  
  # Taxones  *valores de cero para caracteres de las flechas (arrow)
  geom_segment(data = coord.esp,aes(x = 0, y = 0, xend = NMDS1, yend = NMDS2), 
               arrow = arrow(angle=0,length = unit(0,"cm"),
                             type = "closed"),linetype=0, size=0,colour = "red")+
  geom_text_repel(data = coord.esp,aes(NMDS1,NMDS2,label=especies),colour = "red") +

  
  geom_hline(yintercept=0,linetype=3,size=1) + 
  geom_vline(xintercept=0,linetype=3,size=1)+
  guides(shape=guide_legend(title=NULL,color="black"),
         fill=guide_legend(title=NULL))+
  theme_bw()+theme(panel.grid=element_blank())
```

#### **3.5 Figura con vectores de especies y variables ambientales**

```{r, warning=FALSE, fig.height=7}
ggplot() +
  # Factor
geom_mark_ellipse(data=coord.sit, aes(x=NMDS1,y=NMDS2,fill=grp,group=grp,
                                     colour=grp),alpha=0.30)  +
  
  geom_hline(yintercept=0,linetype=3,size=1) + 
  geom_vline(xintercept=0,linetype=3,size=1)+
  guides(shape=guide_legend(title=NULL,color="black"),
         fill=guide_legend(title=NULL))+
  theme_bw()+theme(panel.grid=element_blank()) +
  
  # Sitios
  geom_text_repel(data = coord.sit,aes(NMDS1,NMDS2,label=row.names(coord.sit)),
                  size=4)+   # Muestra el cuadro de la figura
  geom_point(data = coord.sit,aes(NMDS1,NMDS2,colour=grp),size=4)+
  scale_shape_manual(values = c(21:25)) +
  
  # Taxones  *valores de cero para caracteres de las flechas (arrow)
  geom_segment(data = coord.esp,aes(x = 0, y = 0, xend = NMDS1, yend = NMDS2), 
               arrow = arrow(angle=0,length = unit(0,"cm"),
                             type = "closed"),linetype=0, size=0,colour = "red")+
  geom_text_repel(data = coord.esp,aes(NMDS1,NMDS2,label=especies),colour = "red") +

  # Ambiental  
  geom_segment(data = coord.amb,aes(x = 0, y = 0, xend = NMDS1, yend = NMDS2), 
               arrow = arrow(angle=22.5,length = unit(0.25,"cm"),
                             type = "closed"),linetype=1, size=0.6,colour = "blue")+
  geom_text_repel(data = coord.amb,aes(NMDS1,NMDS2,label=row.names(coord.amb)),colour = "blue") 
```
